【裁判字號】    97,訴,1902
【裁判日期】    980121
【裁判案由】    偽造文書等
【裁判全文】
臺灣基隆地方法院刑事判決              97年度訴字第1902號
公  訴  人  臺灣基隆地方法院檢察署檢察官
被      告  丙○○
                    押）
上列被告因偽造文書等案件，經檢察官提起公訴（97年度偵字第
4921號），被告就被訴事實為有罪陳述，經聽取當事人意見後，
本院合議庭裁定由受命法官依簡式審判程序判決如下：
    主  文
丙○○共同意圖為自己不法之所有，以詐術使人將本人之物交付
，未遂，累犯，處有期徒刑陸月，如易科罰金，以新台幣壹仟元
折算壹日。扣案如附表所示之物沒收。
    事  實
一、丙○○前因詐欺案件，經台灣桃園地方法院以97年度簡上字
    第485 號判決處有期徒刑4 月確定，後於民國97年9 月3 日
    易科罰金執行完畢。明知由不詳人士所組成之詐騙犯罪集團
    ，係以使用行動電話假借檢察官偵辦案件名義之方式，對臺
    灣地區民眾進行詐騙，竟加入大陸「阿發」成年男子所組成
    之詐騙集團，並與包括臺灣「阿發」成年男子在內之該集團
    所有年籍姓名均不詳之成年成員共同意圖為自己不法之所有
    ，而基於冒充公務員行使職權、行使偽造特種文書及詐欺取
    財之犯意聯絡，於97年11月17日上午10時許，該詐欺集團先
    推由不詳成年成員冒充臺灣台北地方法院檢察署檢察官，撥
    打電話予丁○○○，佯稱其在長庚醫院病歷表遭醫師盜賣予
    詐騙集團使用，已成為詐騙集團人頭戶，需將名下所有銀行
    帳戶內存款領出寄放在地檢署，等查明後再將款項歸還等語
    ，致丁○○○不疑有他，陷於錯誤，而於同日下午2 時、3
    時30分許分別交付新台幣（下同）150 萬元、80萬元予詐欺
    集團成員（此部分無證據證明丙○○與詐欺集團成員間有犯
    意聯絡及行為分擔，檢察官亦未起訴）。隨後，臺灣「阿發
    」成年男子於同年11月18日，以電話通知丙○○前往桃園縣
    中壢市中正公園某公共廁所取出於不詳時地偽造未貼照片之
    「法務部台北地檢署監管科書記官吳明財服務證」1 枚、書
    記官吳明財印章1 枚、使用門號0000000000號諾基亞行動電
    話1 具，丙○○依約取得上揭物品後，當場在該公共廁所內
    ，將自己照片1 枚夾入上揭裝有透明塑膠套服務證內之相片
    欄處，而與該詐欺集團共同偽造完成該服務證。嗣於同年11
    月19日上午7 時許，臺灣「阿發」成年男子駕車至桃園火車
    站處與丙○○會合，並在車內交付該詐欺集團於不詳時地偽
    造之「臺北地檢署監管科」公文1 紙予丙○○收執，推由丙
    ○○至丁○○○住處詐取100 萬元。繼於同日上午11時許，
    臺灣「阿發」成年男子即駕車載丙○○前往基隆市○○路58
    巷7 號3 樓丁○○○住處，由丙○○至丁○○○住處，冒充
    為臺北地檢署書記官吳明財，同時出示偽造「法務部台北地
    檢署監管科書記官吳明財服務證」1 枚予丁○○○而行使之
    ，以表明其身分為書記官吳明財，足以生損害於臺北地方法
    院檢察署、書記官吳明財職務行使之正確性，惟丙○○並未
    取得款項，即遭事先據報前來埋伏之員警當場逮捕，並扣得
    屬於詐欺集團之偽造「書記官吳明財」印章1 枚、偽造「法
    務部台北地檢署監管科書記官吳明財服務證」1 枚、偽造「
    臺北地檢署監管科」公文1 紙、臺灣「阿發」所有用於與丙
    ○○聯絡犯案之使用門號0000000000號諾基亞行動電話1 具
    、臺灣「阿發」所有供丙○○詐騙時持用之公事包1 只。
二、案經丁○○○訴由基隆市警察局第四分局報請臺灣基隆地方
    法院檢察署檢察官偵查起訴。
    理  由
壹、程序部分：
    被告丙○○所犯係死刑、無期徒刑或最輕本刑為3 年以上有
    期徒刑以外之罪，其等於準備程序中就被訴事實為有罪之陳
    述，經本院告知簡式審判程序之旨，並聽取公訴人、被告之
    意見後，爰依刑事訴訟法第273 條之1 第1 項規定合議裁定
    由受命法官獨任進行簡式審判程序，合先敘明。
貳、證據能力部分：
  (一)按除法律另有規定者外，不問何人，於他人之案件，有為證
    人之義務；而證人除未滿16歲，或因精神障礙，不解具結意
    義及效果者外，應命具結；又證人或鑑定人依法應具結而未
    具結者，其證言或鑑定意見，不得作為證據，刑事訴訟法第
    176條之1、第186條第1項、第158條之3定有明文。又所謂「
    依法應具結而未具結者」，係指檢察官或法官依刑事訴訟法
    第175 條之規定，以證人身分傳喚被告以外之人到庭作證，
    或雖非以證人身分傳喚到庭，而於訊問調查過程中，轉換為
    證人身分為調查時，此時其等供述之身分為證人，則檢察官
    、法官自應依同法第186 條有關具結之規定，命證人供前或
    供後具結，其陳述始符合同法第158條之3規定，而有證據能
    力；若檢察官或法官非以證人身分傳喚而以告發人、告訴人
    、被害人或共犯、共同被告身分傳喚到庭為訊問時，其身分
    既非證人，即與「依法應具結」之要件不合，縱未命其具結
    ，純屬檢察官或法官調查證據職權之適法行使，當無違法可
    言。而前揭不論係本案或他案在檢察官面前作成未經具結之
    陳述筆錄，係屬被告以外之人於偵查中向檢察官所為之陳述
    ，本質上屬於傳聞證據，基於保障被告在憲法上之基本訴訟
    權，除該被告以外之人死亡、身心障礙致記憶喪失或無法陳
    述、滯留國外或所在不明而無法傳喚或傳喚不到、或到庭後
    拒絕陳述等情形外，如已經法院傳喚到庭具結而為陳述，並
    經被告之反對詰問，前揭非以證人身分而在檢察官面前未經
    具結之陳述筆錄，除顯有不可信之情況者外，得為證據，並
    應於判決內敘明其符合傳聞證據例外之理由，最高法院96年
    度臺上字第3527號判決意旨可資參照。經查，告訴人丁○○
    ○前於警詢時，係為對被告提起告訴而為陳述，嗣於偵查中
    則以被害人身分接受詢問，其身分既非證人，均與「依法應
    具結」之要件不合，自不得僅此謂其於警詢時、偵查中所述
    無證據能力。復告訴人丁○○○嗣於本院審判時經以證人身
    分傳喚具結並經交互詰問在案。是依上揭說明，告訴人丁○
    ○○前開審判外之陳述，未經合法調查之瑕疵，應已治癒，
    而有證據能力。
  (二)又扣案之偽造「法務部台北地檢署監管科書記官吳明財服務
    證」1 枚、偽造「臺北地檢署監管科」公文1 紙、「書記官
    吳明財」印章1 枚、使用門號0000000000號諾基亞行動電話
    1 具、公事包1 只，分屬文書、物證性質，均與本案事實具
    有自然關聯性，亦無事證足認有違背法定程序或經偽造、變
    造所取得之情事，且被告對此部分之證據能力亦不爭執，是
    可認皆有證據能力。
參、實體部分：
一、訊據被告丙○○坦承攜帶偽造之「法務部臺北地檢署監管科
    服務證」1 枚，冒充公務員行使其職權，向被害人行使上揭
    服務證欲詐騙財物之事實不諱，核與證人即被害人丁○○○
    於警詢、偵查及本院審理、證人乙○○於本院審理時證述相
    符，並有偽造「書記官吳明財」印章1 枚、偽造「法務部台
    北地檢署監管科書記官吳明財服務證」1 枚、使用門號0000
    000000號諾基亞行動電話1 具、公事包1 只扣案可憑。綜上
    所述，被告上開犯行，洵堪認定，是本件事證明確，應依法
    論科。
二、按刑法第212 條所謂「其他相類之證書、介紹書」，係指與
    關於品行、能力、服務之證書、介紹書相類似之文書而言，
    扣案偽造「法務部台北地檢署監管科書記官吳明財服務證」
    1 枚，係屬關於服務之證書，自屬刑法第212 條所指之特種
    文書，合先敘明。核被告所為，係犯刑法第216 條、第212
    條行使偽造特種文書罪、同法第158 條第1 項僭行公務員職
    權罪及同法第339 條第1 項、第3 項詐欺取財未遂罪。被告
    與不詳詐騙集團成員包括大陸「阿發」、臺灣「阿發」等人
    間，就上開犯行均具有犯意聯絡與行為分擔，為共同正犯。
    被告偽造特種文書後復持以行使，偽造之低度行為應為行使
    該文書之高度行為所吸收，不另論罪。按基於一個犯罪決意
    ，實施數犯罪構成要件之行為，彼此實施行為完全、大部分
    或局部同一，得評價為一個犯罪行為論以想像競合，核被告
    同時行使偽造特種文書、冒充公務員行使其職權及詐欺取財
    未遂之行為，依上開說明，係一行為觸犯數罪名之想像競合
    犯，依刑法第55條規定，應從一重之詐欺取財未遂罪處斷。
    被告有如事實欄一所載前案科刑及執行之情形，有臺灣高等
    法院被告前案紀錄表在卷可稽，其於有期徒刑執行完畢後，
    5 年內再犯本件有期徒刑之罪，為累犯，應依刑法第47 條
    第1 項之規定，加重其刑。又被告之詐欺取財犯行，於著手
    施用詐術而尚未得手財物之際，即為警查獲，犯罪尚屬未遂
    ，應依刑法第25條第2 項之規定減輕其刑，並依法先加後減
    之。爰審酌被告正值青年，竟不循正當途徑獲取財物，加入
    詐欺集團騙取民眾財物，並僭行公務員職權之方式，影響司
    法機關公信力，犯罪所生之危害程度非輕，復斟酌被害人此
    次未遭詐騙得手、被告素行、生活狀況、智識程度，及其對
    犯行坦承不諱之態度等一切情狀，量處如主文所示之刑，並
    諭知易科罰金折算標準。扣案偽造「法務部台北地檢署監管
    科書記官吳明財服務證」1 枚、使用門號0000000000號諾基
    亞行動電話1 具、公事包1 只，均係被告或共犯所有，且供
    本案犯罪所用之物，業據認定如前，爰依刑法第38條第1 項
    第2 款之規定宣告沒收；扣案之偽造「書記官吳明財」印章
    1 枚、扣案偽造「臺北地檢署監管科」公文內之偽造「檢察
    執行處鑑」印文1 枚、「法務部行政執行署台北執行處凍結
    管收命令印」印文1 枚、「書記官吳明財」印文1 枚，不問
    屬於犯人與否，均依刑法第219條之規定宣告沒收。
肆、不另為無罪諭知部分
  (一)公訴意旨以：被告丙○○於前開犯罪事實一之詐騙過程中，
    曾向被害人丁○○○出示偽造之「臺北地檢署監管科收據」
    1 紙而加以行使，因認被告此部分尚涉犯行使偽造公文書罪
    嫌（無證據證明有共同偽造公文書之犯行，此部分亦未起訴
    ）。
  (二)按不能證明犯罪者，應諭知無罪之判決，刑事訴訟法第154
    條第2項，第301條第1 項分別定有明文。而認定犯罪事實所
    憑之證據，雖不以直接證據為限，間接證據亦包括在內；然
    而無論直接或間接證據，其為訴訟上之證明，須於通常一般
    之人均不致有所懷疑，而得確信其為真實之程度者，始得據
    為有罪之認定，倘其證明尚未達到此一程度，而有合理之懷
    疑存在時，即應為有利於被告之認定，更不必有何有利之證
    據，最高法院著有30年上字第816 號、76年臺上字第4986號
    判例可資參照。
  (三)本件公訴人認被告涉有前開行使偽造公文書犯嫌，無非係以
    告訴人丁○○○之證述，及扣案之偽造「臺北地檢署監管科
    」公文為其論據。訊據被告堅決否認有何行使偽造公文書之
    犯行，辯稱：伊一進入丁○○○住處，僅有出示服務證，隨
    即警員出現將伊逮獲，始在公事包內查獲「臺北地檢署監管
    科」公文，伊當時沒有出示「臺北地檢署監管科」公文等語
    。經查：本件被告尚未將該偽造「臺北地檢署監管科」公文
    取出之前，即遭員警查獲，業據證人丁○○○、乙○○於本
    院審理時證述明確，是被告並未提出偽造「臺北地檢署監管
    科」公文而有所主張，應堪認定，從而，被告上揭所辯，應
    足採信。是本件此部分檢察官提出之證據尚不足以認定被告
    有上開共同行使偽造公文書之犯行。此外，復查無其他積極
    證據足認被告有公訴意旨所述此部分犯行，惟被告此部分若
    成立犯罪，依公訴意旨認定之犯罪事實所示，亦與被告前開
    經本院論罪科刑之犯行間，具有想像競合犯之裁判上一罪關
    係，爰不另為無罪之諭知，附此敘明。
據上論斷，應依刑事訴訟法第273 條之1 第1 項、第299 條第1
項前段，刑法第28條、第55條、第158 條第1 項、第216 條、第
212 條、第339 條第1 項、第3 項、第25條第2 項、第47條第1
項、第41條第1 項前段、第38條第1 項第2 款、第219 條，刑法
施行法第1 條之1 ，判決如主文。
本案經檢察官甲○○到庭執行職務。
中    華    民    國    98    年    1     月    21    日
                  刑事第二庭法  官  黃梅淑
以上正本證明與原本無異。
如不服本判決應於收受本判決後10日內向本院提出上訴書狀，其
未敘述上訴理由者，並得於提起上訴後10日內向本院補提理由書
狀（均須按他造當事人之人數附繕本。）「切勿逕送上級法院」
中    華    民    國    98    年    1     月    21    日
                            書記官  盧鏡合
附表
┌───────────────────────────┐
│偽造之「法務部台北地檢署監管科書記官吳明財服務證」1 枚│
│偽造之「書記官吳明財」印章1 枚                        │
│偽造之「檢察執行處鑑」公印文1 枚                      │
│偽造之「法務部行政執行署台北執行處凍結管收命令印」公印│
│文1 枚                                                │
│偽造之「書記官吳明財」印文1 枚                        │
│使用門號0000000000號諾基亞行動電話1 具（含SIM 卡）    │
│公事包1 只                                            │
│                                                      │
└───────────────────────────┘
附錄本案論罪科刑法條全文
刑法第158條第1項：
  冒充公務員而行使其職權者，處3年以下有期徒刑、拘役或5百
  元以下罰金。
刑法第212條：
  偽造、變造護照、旅券、免許證、特許證及關於品行、能力服
  務或其他相類之證書、介紹書，足以生損害於公眾或他人者，
  處1 年以下有期徒刑、拘役或3 百元以下罰金。
刑法第216條：
  行使第210 條至第215 條之文書者，依偽造、變造文書或登載
  不實事項或使登載不實事項之規定處斷。
刑法第339條：
  意圖為自己或第三人不法之所有，以詐術使人將本人或第三人
  之物交付者，處5 年以下有期徒刑、拘役或科或併科1 千元以
  下罰金。
  以前項方法得財產上不法之利益或使第三人得之者，亦同。
  前二項之未遂犯罰之。


司法院資訊處製作；財團法人民間司法改革基金會備份。
